臺灣高等法院民事判決
109年度重上字第646號
上  訴  人  徐康朕  


訴訟代理人  張進豐律師                      
            謝俊傑律師    
            白丞哲律師                        
被  上訴人  簡暉陞  
上列當事人間請求所有權移轉登記事件，上訴人對於中華民國10
9年6月12日臺灣桃園地方法院106年度重訴字第208號第一審判決
提起上訴，本院於110年3月16日言詞辯論終結，判決如下：
    主      文
上訴駁回。
第二審訴訟費用由上訴人負擔。
    事實及理由
一、上訴人主張：
　　上訴人（原名徐福壽）前向被上訴人承租桃園市○○區○○段○0
    00○000○000○000地號（重測前之地號分別為缺子段栗子園小
    段98-14、98-60、98-1、98-39 ，下分稱地號，合稱系爭土
    地）及其上門牌號碼為桃園市○○區○○路0段000號未辦保存登
    記房屋（下稱系爭房屋），用以經營「世界童玩王國」。兩
    造有於民國105年6月1日以系爭土地、桃園市○○區○○段○○○○
    段00000地號土地及系爭房屋為標的，簽立房屋土地租賃契
    約書（下稱系爭租約），被上訴人並分別於105年6月1日、2
    日及3日，各借款3千萬元、2千萬元及3千萬元，合計8千萬
    元（下稱系爭借款）予被上訴人，並有開立如附表所示收據
    （下稱系爭收據）為證。兩造雖簽有系爭租約；但係屬通謀
    虛偽意思表示，實際係隱藏消費借貸法律關係，被上訴人因
    未如期清償系爭借款，爰依系爭租約第14條約定，請求㈠被
    上訴人應將系爭土地（權利範圍為全部）移轉登記予上訴人
    ；㈡願供擔保，請准宣告假執行。詎原審為上訴人全部敗訴
    之判決，上訴人不服，提起上訴，並上訴聲明：㈠原判決廢
    棄；㈡被上訴人應將系爭土地（權利範圍為全部）移轉登記
    予上訴人。
二、被上訴人則以：
　　被上訴人父親簡燕山前於100 年4 月7 日即將系爭房屋及系
    爭679地號土地出租予上訴人，並簽立房屋租賃契約書（下
    稱第一份租約），租賃期間自100年5月1日起至103年4月30
    日止，每月租金3 萬8,000元、押租金為10萬元。嗣於103 
    年間續定租約（下稱第二份租約），租賃期間103年5月1日
    起至106年4月30日止，因簽立第二份租約時，租賃範圍另增
    加（重測前）桃園市○○區○○段00000 ○00000 地號土地，租
    金即調整為每月4 萬8,000 元；然上訴人並未依約給付租金
    ，且發現被上訴人方為系爭679地號土地所有權人，乃於105
     年5 月31日向被上訴人佯稱其要向融資公司辦理借款，需
    要土地所有權人簽名之租約為據，而被上訴人當時因急欲上
    班，且上訴人所提租約外觀與市面上之定型租約相仿，而未
    疑有他，乃於空白租約上簽名、用印，其餘內容則由上訴人
    自行填寫，上訴人所為係屬詐騙，兩造並無簽立系爭租約之
    意，亦無隱藏消費借貸契約之情事。復上訴人已有與簡燕山
    簽立第一、二份租約，殊無再就相同土地範圍與被上訴人另
    立系爭租約之必要。又被上訴人並無向上訴人借款8千萬元
    ，亦無收受上訴人所交付之1 億1 千萬元現金，系爭收據係
    被上訴人代簡燕山收受上訴人於105 年5 月底、6 月初某日
    所交付3 萬元、2 萬元及3 萬元租金而簽立，上訴人就系爭
    收據之金額及部分文字予以偽、變造，自不得據為交付借款
    之憑證。再上訴人自105 年1 月起即有積欠簡燕山借款、租
    金及積欠訴外人利明珠款項未清償，且上訴人縱有經營世界
    童玩王國，每月周轉金應未達百萬元以上，怎可能會有數千
    萬元現金放於山區並借予被上訴人，又上訴人倘有借款數千
    萬元，卻無任何擔保及收取利息，可見上訴人主張顯與常情
    有違等語，並答辯聲明：上訴駁回。
三、兩造不爭執事項（見本院卷第137頁至138頁）：
（一）上訴人原名徐福壽，有於104年11月6日改名為徐康朕。
（二）上訴人與被上訴人之父簡燕山於100年4月7日簽立第一份
      租約，約定租賃標的為系爭679地號土地及系爭房屋，租
      期為3年（自100年5月1日起至103年4月30日止），每月租
      金為3萬8,000元、押租金為10萬元。上訴人與簡燕山嗣後
      另簽立第二份租約，租賃條件與第一份租約相同，簽約日
      期亦相同，僅將租賃契限改為103年5月1日起至106年4月3
      0日止，每月租金改為4萬8,000元。又上訴人因未如期繳
      納租金，有經簡燕山起訴請求返還系爭房屋，此經臺灣桃
      園地方法院（下稱桃院）106年度訴字第1824號判決上訴
      人應將系爭房屋返還簡燕山，並經本院108年度上易字第4
      73號判決上訴駁回而告確定。
（三）兩造有於105年6月1日簽立系爭租約。
（四）系爭土地均登記為被上訴人所有，且系爭679、736地號土
      地前於93年11月30日即已設定460萬元之最高限額抵押權
      予桃園市大溪區農會。至系爭658地號土地則於101年9月5
      日經簡燕山為預告登記在案（未辦妥所有權移轉登記予請
      求權人前不得移轉予他人）。
四、得心證之理由：
    上訴人主張兩造簽有系爭租約而隱藏消費借貸之真意，即上
    訴人有借款8千萬元予被上訴人，但被上訴人未遵期償還，
    爰依系爭租約第14條約定，請求被上訴人應將系爭土地移轉
    登記予上訴人等語；惟為被上訴人所否認，並為前開辯述。
    茲就本件爭點分論如下：
（一）按表意人與相對人通謀而為虛偽意思表示者，其意思表示
      無效。但不得以其無效對抗善意第三人。虛偽意思表示，
      隱藏他項法律行為者，適用關於該項法律行為之規定，民
      法第87條定有明文。經查，兩造所簽立之系爭租約係屬通
      謀虛偽意思表示，為兩造所不爭（見原審卷第233頁、本
      院卷第133至134頁），則依上開規定，系爭租約應屬無效
      。
（二）上訴人主張系爭租約因另有隱藏消費借貸法律關係，故系
      爭租約第14條並非無效乙節：
　 1、參以系爭租約第14條約定：「乙方（即上訴人）租賃契約
      期滿，或中途甲方（即被上訴人）違約隨時解約收回乙方
      房屋土地，甲方須立即退還乙方押金保證金，甲方必須將
      租賃契約內所載房屋土地不動產所有權宜轉過戶登記給於
      乙方，甲方決不異議並願拋棄先訴抗辯權」等語，依該約
      定內容可知，系爭租約第14條尚與系爭租約其他約款有所
      相涉，而上訴人得否請求移轉登記系爭土地、房屋，仍取
      決於系爭租約租賃期間業否屆滿抑或被上訴人有無違反其
      他約款等要件，且系爭租約第14條其內容均未論及兩造間
      存有消費借貸法律關係，可見系爭租約第14條約定係屬系
      爭租約之一部，無得另行獨立存在之要件與內容。則依前
      所述，系爭租約既屬無效，上訴人主張系爭租約雖屬無效
      ，但系爭租約第14條約定仍得單獨有效云云，已難認有據
      。
　 2、復就兩造間究否存有隱藏之消費借貸法律關係一節。按稱
      消費借貸者，謂當事人一方移轉金錢或其他代替物之所有
      權於他方，而約定他方以種類、品質、數量相同之物返還
      之契約，民法第474 條第1 項定有明文。是當事人主張有
      金錢借貸關係存在，須就其發生所須具備之特別要件即金
      錢之交付及借貸意思表示互相一致負舉證之責任（最高法
      院81年度台上字第2372號裁判意旨參照）。經查，上訴人
      主張兩造間另存有隱藏之消費借貸法律關係，無非係以系
      爭收據為據云云；然參諸系爭收據其上文字所載（內容見
      附表，見原審卷第32至33頁），並未提及兩造間存有消費
      借貸法律關係，或該收據款項係因消費借貸而為給付等內
      容，復衡以兩造間若真存在消費借貸法律關係，大可明確
      約定，而無另行藉由押租保證金交付名義以隱藏兩造間存
      有消費借貸真意之動機與必要，且上訴人主張之消費借貸
      金額甚鉅，而兩造又非至親或存在任何情誼，上訴人真有
      借貸，自無不明確約明該消費借貸法律關係之理。又就系
      爭收據之內容是否真正部分，被上訴人前有就系爭收據係
      屬偽、變造而向臺灣桃園地方檢察署（下稱桃檢）提出刑
      事告訴，上訴人並經桃檢檢察官以107年度偵字第12442號
      偽造文書案件偵查起訴（下稱另案），而於另案偵查及法
      院審理期間，桃檢及桃院刑事庭分別有將系爭收據送請法
      務部調查局（下稱調查局）文書暨指紋鑑識實驗室進行鑑
      定，經該實驗室以筆跡特徵比對、印文重疊比對、印文特
      徵比對、影像光譜比對儀檢查、實體顯微鏡檢查等方法鑑
      定，鑑定結果認：「扣押物編號1收據原本1紙，編為甲類
      資料；扣押物編號2收據原本1紙，編為乙類資料；扣押物
      編號3收據原本1紙，編為丙類資料；扣押物編號4收據複
      寫聯1紙，編為丁類資料。二、印文鑑定部分：甲、乙、
      丁類資料上『簡暉陞』印文相同，均與丙類資料上『簡暉陞』
      印文不同。三、硃墨先後鑑定部分㈠甲類資料除『簡暉陞』
      簽名與其上指紋、印文因相交處特徵不明，歉難鑑定外，
      其餘待鑑標的均係先寫字後蓋印或捺印。㈡乙類資料應係
      先寫字後蓋印或捺印。㈢丙類資料應係先寫字後蓋印或捺
      印。」、「一、送鑑資料及分類：㈠105 年6 月1 日收據
      原本1 紙；編為甲類資料。㈡105 年6 月2 日收據原本1 
      紙；編為乙類資料。㈢105 年6 月3 日收據原本1 紙：編
      為丙類資料。㈣收據複寫聯1 紙。二、鑑定方法：影像光
      譜比對儀檢查、實體顯微鏡檢查、筆跡特徵比對。三、鑑
      定結果：甲、乙、丙類資料經檢查與比對結果，其中金額
      欄尾數3 個「000 」字，均有書寫緩慢不順、筆劃僵硬滯
      澀之情形，不僅各與同行其他金額數字之基線排列不一致
      外，其運筆力道亦有相異之處；金額欄之「仟」字，則發
      現與左鄰字跡之間距偏窄，其中乙類資料上「仟」字有複
      筆（即筆劃重覆）現象，而該等書寫方式與態樣均與同類
      資料上其他字跡不符。本案雖然甲、乙、丙類資料上金額
      欄「仟」字以及尾數3 個「000 」字之筆墨反應、筆具特
      徵等，均與同類資料上其他字跡無異，但綜據前述檢查與
      比對結果，並輔徵本次附送收據複寫聯上金額欄「仟」字
      以及尾數3 個「000 」字之鑑析情形（參閱鑑定分析表第
      9 頁），研判甲、乙、丙類資料上爭議筆跡（即「仟」字
      以及尾數3 個「000 」字）與同類資料上其餘記載，有可
      能並非連續或同時為之」等語，有調查局107年2月6日調
      科貳字第10603446170號、108 年11月20日調科貳字第000
      000000000號文書暨指紋實驗室鑑定書暨附件等在卷可參
      （見桃檢106年度他字第4894號卷第138至146頁、桃院107
      年度訴字第1002號卷二第10頁至第17頁）。而另案經桃院
      刑事庭審理後，認被上訴人當時係先簽立系爭收據後即交
      付給上訴人收執，其原僅有書寫金額「叁萬元」、「貳萬
      元」、「叁萬元」之中文字及「＄30000 、＄20000 、＄300
      00 」之符號與數字；但上訴人竟於取得系爭收據後，將
      其上文字變造為附表收據上所載「仟」、尾數「000 」及
      付款性質欄內添加「押租保證金」字樣，故認上訴人犯有
      變造系爭收據後持以行使之罪行，判處行使變造私文書罪
      ，處有期徒刑10月。經上訴人上訴後，再經本院109年度
      上訴字第1689號案件審理後為相同認定，而判決原判決撤
      銷。上訴人犯行使變造私文書罪，處有期徒刑10月（撤銷
      部分係涉及上訴人有無另犯有刑法第214 條之使公務員登
      載不實罪，至變造系爭收據部分則為相同認定。該案現上
      訴最高法院中）。有本院109年度上訴字第1689號刑事判
      決在卷可參（見本院卷一第59至82頁），並經本院調閱另
      案刑事卷宗核閱無誤。足見系爭收據其上所載交付款項，
      並非3 千萬元、2 千萬元、3 千萬元，合計共8 千萬元，
      而係3 萬元、2 萬元、3 萬元，合計共8 萬元，其內容系
      經變造，此與被上訴人辯稱系爭收據係被上訴人代簡燕山
      收受上訴人於105 年5 月底、6 月初某日所交付3 萬元、
      2 萬元及3 萬元租金而簽立等語認屬相符。由此可見系爭
      收據係屬不實，上訴人再以系爭收據主張兩造間存有8千
      萬元之消費借貸法律關係云云，自屬無據。
 　3、再者，參諸系爭租約首頁印有「【最新版】房屋租賃契約
      書」等文字（見原審卷第6頁），而系爭租約內容除當事
      人簽名處、契約最後日期欄及第1條「租賃範圍」、第2條
      「租賃期間」、第3條「租金金額」、第4條「租金繳納期
      限」、第5條「押租金金額」處係屬空白，得另以手寫填
      載，其餘內容均屬印刷字體之定型化契約條款，是系爭租
      約外觀確與坊間之定型化房屋租賃契約樣式相仿，復參以
      系爭租約手寫部分，被上訴人分別有於第1頁及第4頁（系
      爭租約內容共5頁）之當事人簽名處簽名，核其簽名筆跡
      亦與系爭租約第1條至第5條之手寫部分以肉眼觀之即明顯
      有別（見原審卷第7至9頁）。又觀諸系爭租約，其約款多
      達20條，其中第5條係載：「乙方（即上訴人）於訂約時
      交付甲方現金新臺幣『捌仟（此為手寫）」萬「零（此為
      手寫）』仟元作為押租保證金，乙方如不繼續承租，甲方
      應於乙方遷空、交還房屋土地後無息退還押租保證金」等
      語；另於第14條再為前開約定，而核系爭租約第14條約定
      係置於系爭租約第3頁處，且該頁文字全屬印刷文字，簽
      約時如未特別翻閱或詳讀該條款內容，實難發現第14條之
      內容與一般定型化租賃契約條款有所不同，是被上訴人辯
      稱其當時因急欲上班，見系爭租約外觀與一般租約相仿，
      乃於空白租約上簽名、用印，其餘內容則由上訴人自行填
      寫等語，堪可採信。再衡以上訴人所謂之消費借貸金額高
      達8千萬元，則兩造倘有隱藏消費借貸之真意，理應會就
      此真意特予表明，而系爭租約第14條約定以前開方式為之
      ，尚與常情不符，由此亦證兩造間並未存有消費借貸合意
      之情事。從而系爭租約既屬無效，兩造間亦無以系爭租約
      成立消費借貸法律關係之隱藏行為，上訴人又無系爭借據
      所示交付共計8 千萬元現金予被上訴人之情事，則上訴人
      依系爭租約第14條約定，請求被上訴人應將系爭土地移轉
      登記予上訴人云云，自屬無據，而予駁回。
五、綜上所述，上訴人主張兩造間就系爭租約另存有隱藏之消費
    借貸法律關係，並依系爭租約第14條約定請求被上訴人應將
    系爭土地（權利範圍為全部）移轉登記予上訴人云云，為無
    理由，不予准許。原審所為上訴人全部敗訴之判決，認無理
　　由。上訴意旨指謫原判決不當，求予廢棄改判，為無理由，
    應駁回其上訴。
六、本件事證已臻明確，兩造其餘之攻擊或防禦方法及所用之證
    據，經本院斟酌後，認為均不足以影響本判決之結果，爰不
    逐一論列，附此敘明。
七、據上論結，本件上訴為無理由，爰判決如主文。　  
中　　華　　民　　國　　110 　年　　4　　月　　6　　日
                  民事第十七庭  
                      審判長法  官  黃雯惠    
                            法  官  賴秀蘭 
                            法  官  華奕超  

附表：

編號 收據名稱及內容 備註 一 NO.1 日期：105 年6 月1 日 共計：現金參【仟】萬元整 ﹩30000【000】（上開文字均手寫） 付款性質：房屋土地租賃契約書押租保證金支付。當場支付現金點收，以上無誤收款人簽章（上開文字均手寫）。 【簡暉陞簽名捺印】 金額部分僅「參」、「整」、「＄300 」之上有蓋簡暉陞印文或由簡暉陞捺指印 二 NO.2 日期：105 年6 月2 日 共計：現金貳【仟】萬元整 ﹩20000【000】（上開文字均手寫） 付款性質：房屋土地租賃契約書押租保證金支付。當場支付現金點收，以上無誤收款人簽章（上開文字均手寫）。 【簡暉陞簽名捺印】 金額部分僅「貳」、「＄200 」之上有蓋簡暉陞印文或由簡暉陞捺指印 三 NO.3 日期：105 年6 月3 日 共計：參【仟】萬元整 ﹩30000【000】（上開文字均手寫） 付款性質：房屋土地租賃契約書押租保證金支付。當場支付現金點收，以上無誤收款人簽章（上開文字均手寫）。 【簡暉陞簽名捺印】 金額部分僅「參」、「元整」、「＄300 」之上有蓋簡暉陞印文或由簡暉陞捺指印 
正本係照原本作成。
如不服本判決，應於收受送達後20日內向本院提出上訴書狀，其
未表明上訴理由者，應於提出上訴後20日內向本院補提理由書狀
（均須按他造當事人之人數附繕本）上訴時應提出委任律師或具
有律師資格之人之委任狀；委任有律師資格者，另應附具律師資
格證書及釋明委任人與受任人有民事訴訟法第466 條之1第1項但
書或第2項所定關係之釋明文書影本。如委任律師提起上訴者，
應一併繳納上訴審裁判費。
中　　華　　民　　國　　110 　年　　4 　　月　　9 　　日

　　  　　　　　　　　　　　  書記官  簡素惠